【裁判字號】    91,訴,849
【裁判日期】    920320
【裁判案由】    商業會計法等
【裁判全文】
臺灣臺北地方法院刑事判決                      九十一年度訴字第八四九號
    公  訴  人  臺灣臺北地方法院檢察署檢察官
    被      告  甲○○
右列被告因違反商業會計法等案件，經檢察官聲請簡易判決處刑（九十年度偵字第三
七四五號），本院認不宜逕以簡易判決處刑，改依通常程序審理，判決如左：
    主    文
甲○○納稅義務人之公司負責人，以不正當方法逃漏稅捐，處有期徒刑貳月，如易科
罰金，以參佰元折算壹日；又納稅義務人之公司負責人，以不正當方法逃漏稅捐，處
有期徒刑貳月，如易科罰金，以參佰元折算壹日；又納稅義務人之公司負責人，以不
正當方法逃漏稅捐，處有期徒刑貳月，如易科罰金，以參佰元折算壹日；又納稅義務
人之公司負責人，以不正當方法逃漏稅捐，處有期徒刑貳月，如易科罰金，以參佰元
折算壹日；應執行有期徒刑陸月，如易科罰金以參佰元折算壹日。
其餘被訴違反商業會計法部分免訴。
    事    實
一、甲○○係台北市○○路○段二十六號一樓北平松福樓餐廳有限公司（下稱北平松
    福樓）之負責人，係為公司法上之公司負責人，亦為商業會計法上所定之商業負
    責人，明知北平松福樓餐廳與其擔任實際負責人之唯強工程有限公司（下稱唯強
    公司），及被告宋介平、蔡永昌（上二人另案審理）所虛設之上明哲有限公司（
    下稱上明哲公司）、瑞灃實業有限公司（下稱瑞灃公司）、遠祥興業有限公司（
    下稱遠祥興業公司）間，並無交易行為，竟自民國八十六年間，先後取得上開公
    司編號一至四所示統一發票二十一張，銷售金額計達新台幣（下同）三百十七萬
    二千零二十三元作為進項憑證。復基於概括之犯意，連續將此不實事項填製於轉
    帳傳票等會記憑證上，記入帳冊，且先後於八十六年一月起某日至同年十一月間
    某日，持取得如附表編號一至四所示虛開之統一發票向台北市稅捐稽徵處作為進
    項憑證及填載於業務上所作成之「營業人銷售額與稅額申報書」，先後四次申報
    扣抵銷項營業稅額（違反商業會計法部分免訴，詳後述），以此不正當之方法先
    後四次逃漏營業稅計十五萬八千六百零二元，足生損害於稅捐稽徵機關對稅務管
    理之正確性及賦稅公平。嗣台北市稅捐稽徵處於八十七年間，查覺北平松福樓申
    報營業稅進項憑證有異，通知該公司檢具帳證查核，未據回應，復向台北市國稅
    局調閱該公司八十六年度申報營利事業所得稅之相關資料，發現該公司並未申報
    該年度之營利事業所得稅，經稽核始查得上情。
二、案經台北市稅捐稽徵處移送台灣台北地方法院檢察署檢察官聲請簡易判決處刑，
    ，本院認不宜適用簡易判決處刑，改依通常程序審理。
    理    由
壹、有罪部分
一、訊之被告甲○○對於右揭事實均坦承不諱，核與台北市稅捐稽徵處稽核報告書所
    稽核之內容相符，復有北平松福樓稅籍表一張、取得進貨發票與支付價款對照表
    四張、台北市稅捐稽徵處稽核報告書一份、北平松福樓餐廳、上明哲公司、瑞灃
    公司、遠祥興業公司、唯強工程公司之公司基本資料各一份、財政部台北市國稅
    局九十二年二月七日財北國稅審三字第九二九九七二號函及其附件、台
    北市稅捐稽徵處九十一年六月二十六日北市稽核乙字第九一九一八三
    號函附卷可稽，是被告取得虛偽開立不實之如附表所示統一發票，填製於轉帳傳
    票等會記憑證上，記入帳冊，並先後持向台北市稅捐稽徵處虛報營業稅，虛偽扣
    抵進項稅額，即係以不正當方法逃漏營業稅，其犯行堪以認定。
二、查被告係北平松福樓之負責人，自為公司法第八條第二項所稱之公司負責人，亦
    為商業會計法上所定之商業負責人。又按稅捐稽徵法第四十七條第一款之規定，
    係將納稅義務人公司之責任，基於刑事政策之考慮，於其應處徒刑範圍內，轉嫁
    於公司之負責人，故此情形而受罰之公司負責人，乃屬於「代罰」之性質，其既
    非逃漏稅捐之納稅義務人，當無所謂基於概括犯意逃漏稅捐，亦無與他人為犯意
    連絡及行為分擔之可言。又刑法第五十五條所謂之牽連犯，必須二個以上之行為
    有方法與結果之關係，始足構成，亦即必須以犯一罪之方法行為犯他罪，或以犯
    一罪之結果行為犯他罪，方得成立牽連關係，公司負責人既非逃漏稅捐之納稅義
    務人，其僅係代罰而已，公司以不正當方法逃漏稅捐，縱由該公司負責人或其他
    有權代表公司之自然人代表公司為之，究非屬於公司負責人本身之犯罪行為，自
    與該公司負責人之其他犯罪行為間，無方法結果之牽連關係可言。而公司為法人
    ，既不具有犯罪能力，自無犯意，其於稅捐稽徵法充其量僅係受罰主體，尤無所
    謂概括犯意與犯意聯絡之存在，故公司以不正當方法逃漏稅捐，當不可能成立連
    續犯與共犯，該公司負責人因而代罰，亦不應成立連續犯與共犯，公司逃漏稅捐
    多次，其負責人應成立多次罪刑，併合處罰之。又轉帳傳票、帳冊均屬商業會計
    法第十五條所指之憑證，被告明知北平松福樓並無前開進貨事實，乃竟將其等所
    取得如附表所示不實之統一發票，填載在公司轉帳傳票及帳冊，再持取得如附表
    所示虛開之統一發票，先後四次向台北市稅捐稽徵處作為進項憑證，各申報扣抵
    銷項營業稅額，並逃漏營業稅共十五萬八千六百零二元，足生損害於稅捐稽徵機
    關對稅務管理之正確性及賦稅公平，核被告所為，係四犯稅捐稽徵法第四十七條
    第一款、第四十一條之罪。其所犯四次違反稅捐稽徵法第四十七條第一款、第四
    十一條四罪間，犯意各別，行為互殊，應分論併罰。爰審酌被告係公司法及商業
    會計法上所稱之公司負責人，不知依法執行公司業務，誠實報稅，竟為圖扣抵公
    司之營業稅而取得虛設行號之上開公司所開具之不實統一發票，載入公司傳票及
    帳簿內，再向稅捐機關申報扣抵公司營業稅，嚴重影響國家稅收，淆亂稅制及其
    等之犯罪動機、目的、手段、所生危害及犯罪後坦承犯行、尚具悔意等一切情狀
    ，分別就所犯各罪，量處如主文第一項所示之刑，並定其應執行刑，又查被告行
    為後，刑法第四十一條業於九十年一月十日經修正公布為「犯最重本刑為五年以
    下有期徒刑以下之刑之罪，而受六月以下有期徒刑或拘役之宣告，因身體、教育
    、職業、家庭之關係或其他正當事由，執行顯有困難者，得以一元以上三元以下
    折算一日，易科罰金。」，於同年月十二日生效，被告等行為後法律既有變更，
    茲比較新舊法結果，修正後之新法並無不利於被告，依刑法第二條第一項前段規
    定，自應適用裁判時之新法即修正後之刑法第四十一條第一項前段之規定，就被
    告所處之刑及應執行刑，均諭知以三百元為易科罰金之折算標準示懲。
貳、免訴部分
一、按案件曾經判決確定者，應諭知免訴之判決，刑事訴訟法第三百零二條第一款定
    有明文。次按案件曾經判決確定者，應為免訴之判決，此項原則關於實質上一罪
    或裁判上一罪，均有其適用。連續犯係裁判上之一罪，其一部分犯罪事實曾經判
    決確定者，其效力當然及於全部，故檢察官復將其他部分重行起訴，亦應諭知免
    訴之判決。最高法院四十九年度台非字第二十號著有判例可資參照。是檢察官就
    犯罪事實之一部起訴，依刑事訴訟法第二百六十七條之規定，其起訴效力及於全
    部，而審理事實之法院，對於實質上或裁判上一罪之全部犯罪事實，於宣示判決
    之日前，既有審理之可能，即應予以審判，故確定判決之既判力，應及於最後事
    實審法院之宣示判決日前所發生之事實，亦即既判力對於時間效力之範圍，應以
    最後審理事實法院宣示判決日為判斷之標準。
二、經查：被告甲○○前因「甲○○係台北縣板橋市○○路○段三十七巷一二二號唯
    強公司之實際負責人（名義負責人為其妻黃錦玫），為從事業務之人、稅捐稽徵
    法規定之納稅義務人之負責人及商業會計法規定之商業負責人，於八十五年、八
    十六年間，甲○○為彌平唯強公司開立發票給光輝工程有限公司所增加之稅捐，
    竟以票面金額百分之五之代價，向賴宗明購買其所虛設之樺瑛企業社、隆傑驊公
    司、月富興業公司發票計六十四張票面額計三千二百四十八萬九千七百六十二元
    ，向簡萬勝購買宋介平、蔡永昌所虛設上明哲公司、聯澤公司、遠祥興業公司、
    漢誼公司發票三十一張面額計一千八百六十四萬七千四百五十四元，．．．．．
    ．．．．．，甲○○持前開取得之發票，向稅捐稽徵機關辦理唯強公司之營業稅
    及營利事業所得稅申報，以逃漏營業稅及營利事業所得稅之犯行。」經台灣台中
    地方法院檢察署檢察官提起公訴，台灣台中地方法院於九十年一月九日以八十七
    年度訴字第一四八三號被告甲○○連續違反商業會計法第七十一條第一款等罪判
    處被告有期徒刑之罪刑確定，此有該院八十七年度訴字第一四八三號刑事判決可
    稽，而本案被告所犯商業會計法第七十一條第一款之罪，與前開確定判決所犯違
    反商業會計法第七十一條第一款部分之犯罪事實間，時間緊接、方法相同，觸犯
    構成要件相同之罪名，應係基於概括犯意為之，為連續犯，屬裁判上一罪，而本
    案之犯罪時間係在八十六年間，顯在前案宣示判決日九十年一月九日前，當為前
    案既判力所及，按照首開說明，就本案被告違反商業會計法第七十一條第一款部
    分，諭知免訴之判決。
據上論斷，應依刑事訴訟法第四百五十二條、第二百九十九條第一項前段、第三百零
二條第一款、稅捐稽徵法第四十一條、第四十七條第一款、刑法第十一條前段、第二
條第一項前段、第五十一條第五款、刑法第四十一條第一項前段、罰金罰鍰提高標準
條例第二條第一項，判決如主文。
本案經檢察官黃兆揚到庭執行職務。
中      華      民      國          九十二年       三月         二十日
                              臺灣臺北地方法院刑事第六庭
                                  法  官  劉嶽承
右正本證明與原本無異。
如不服本判決，應於判決送達後十日內向本院提出上訴狀(應抄附繕本)。告訴人
或被害人如對於本判決不服者，應具備理由請求檢察官上訴，其上訴期間之計算
係以檢察官收受判決正本之日期為準。
                                  書記官  張耀鴻
中      華      民      國          九十二年       三月         二十日
附錄本案論罪科刑法條全文：
稅捐稽徵法第四十一條：
納稅義務人以詐術或其他不正當方法逃漏稅者，處五年以下有期徒刑、拘役或科或併
科一千元以下罰金。
稅捐稽徵法第四十七條：
本法關於納稅義務人、扣繳義務人及代徵人應處徒刑之規定，於左列之人適用之：
一  公司法規定之公司負責人。
二  民法或其他法律規定對外代表法人之董事或理事。
三  商業登記法規定之商業負責人。
四  其他非法人團體之代表人或管理人。
附表：
編號   公司             數量（張）        銷售額（新臺幣）
一    上明哲有限公司        0             000000元
二    瑞灃有限公司          0             0000000元
三    遠祥興業有限公司      0             000000元
四    唯強工程有限公司      0             000000元


司法院資訊處製作；財團法人民間司法改革基金會備份。
